【裁判字號】    99,訴,1129
【裁判日期】    991026
【裁判案由】    分割共有物
【裁判全文】
臺灣高雄地方法院民事判決              99年度訴字第1129號
原      告  丁○○
訴訟代理人  張蓉成律師
被      告  丙○○
            戊○○○
            乙○○
            甲○○
上 2人共同
訴訟代理人  己○○
上列當事人間請求分割共有物事件，本院於民國99年10月12日言
詞辯論終結，判決如下：
    主  文
兩造共有坐落高雄縣彌陀鄉○○段三三四地號、地目養、面積六
四四六點三三平方公尺土地應予分割，其分割方法為：如附圖一
所示三三四部分面積為六六三點三九平方公尺及如附圖一所示三
三四-A○一五部分面積為一二七九點二四平方公尺，分歸被告乙○○、甲○○、戊○○○取得，並按其應有部分比例，繼續維持
共有；如附圖一所示三三四-A○一三部分面積為二二五一點八五
平方公尺，分歸原告取得；如附圖一所示三三四-A○一四部分面
積二二五一點八五平方公尺，分歸被告丙○○取得。
原告及被告丙○○應各給付被告乙○○新臺幣壹拾萬柒仟肆佰
陸拾元，各給付被告甲○○及戊○○○各新臺幣陸萬捌仟柒佰貳
拾玖元。
訴訟費用由被告乙○○負擔十分之一，被告丙○○負擔二十分之
七，被告甲○○、戊○○○負擔十分之二，餘由原告負擔。
    事實及理由
一、原告主張：坐落高雄縣彌陀鄉○○段334 地號、面積6446.3
    3 平方公尺土地（下稱系爭土地）為兩造共有，兩造間就系
    爭土地並無不能分割之協議，依使用目的亦無不能分割之情
    形，惟兩造對分割尚有異見，致無法達成分割協議，為此訴
    請裁判分割，並請求附圖一所示之334 部分（面積663.39平
    方公尺）分歸被告乙○○所有，334-A013部分（面積2251.8
    5 平方公尺）分歸伊所有，334-A014部分（面積2251.85 平
    方公尺）分歸被告丙○○所有，334-A015部分（面積1279.2
    4 平方公尺）分歸被告甲○○、戊○○○按應有部分之比例
    維持共有。
二、被告則以：被告均同意分割；惟僅被告丙○○同意原告之分
    割方案，被告乙○○、甲○○及戊○○○則均主張系爭土地
    附圖一所示334-A015部分上存有既成道路，供兩造及不特定
    人通行，該既成道路若分歸被告乙○○、甲○○、戊○○○
    負擔，極不公平，應由兩造按應有比例維持共有，並均同意
    被告戊○○○所提出之分割方案如附圖二所示等語，資為抗
    辯。
三、兩造不爭執之事實：
    系爭土地為兩造所共有（原告與被告丙○○之應有部分為23
    50/7370 ；被告乙○○之應有部分為1335/7370 ；被告甲○○及戊○○○之應有部分為各6675/73700）。
四、得心證之理由：
    本件兩造爭執之處，在於系爭土地應如何分割始為允當？茲
    分述如下：
  (一)按分割共有物乃為消滅物之共有狀態，以利土地之融通及增
    進經濟效益，是除非因物之使用目的不能分割，或契約訂有
    不分割之期限，否則各共有人得隨時請求分割共有物，此觀
    諸民法第823 條第1 項規定自明。原告主張系爭土地為兩造
    共有，應有部分均如上述，業據其提出土地登記謄本、地籍
    圖謄本為證，並為被告所不爭執，堪信為真實。又原告主張
    系爭土地並無不為分割之約定，惟無法達成分割協議等情，
    為被告所不爭執，且被告等亦均陳明同意分割在卷（見本院
    卷第74頁），是本件兩造就系爭土地確無不為分割之約定。
    再者，系爭土地之地目為「養」，現況係作為魚塭使用，其
    上並分別有原告所有磚造建物及廁所1 棟（坐落在附圖一所
    示334-A014部分，占用面積為124.88平方公尺）及被告戊○○○所有鋼筋鐵建物1 棟（坐落在附圖一所示334-A015部分
    ，占用面積為161.06平方公尺），並無依其使用目的不能分
    割等情，業經本院會同兩造及高雄縣岡山地政事務所勘驗屬
    實，並有勘驗筆錄、複丈成果圖（見本院卷第29至37頁、第
    43頁）附卷可憑，復有高雄縣岡山地政事務所民國99年3 月
    15日岡所二字第0990002420號函等資料在卷可稽（見本院卷
    第65頁）。是以，系爭土地並無依其使用目的不能分割，或
    有不分割協議之情事。從而，原告本於系爭土地共有人之地
    位訴請裁判分割，即屬有據。
  (二)次按共有物之分割方法，得由法院依民法第824 條第1 項第
    1 款規定，以原物分配於各共有人。另分割方法，法院除可
    自由裁量，亦應參酌當事人之聲明、共有物之性質、使用現
    況、價格、經濟效用及全體共有人之利益等因素，而為適當
    之分配，要以維持全體共有人之公平為標準。再者，如部分
    共有人於分割後仍願維持共有關係，自得允其就分得部分繼
    續保持共有。經查：
  1.系爭土地上多作為魚塭使用，其上有原告所有磚造建物及廁
    所及被告戊○○○所有鋼筋鐵建物各1 棟等情，業如前述，
    此部分事實，應可認定。
  2.又兩造對於依系爭土地之占有使用現況加以分割，則其等應
    分得之相關位置如附圖一乙節，均不爭執，此觀卷附依原告
    所提之分割方案復丈成果圖及被告甲○○、戊○○○、乙○○等人同意之分割方案地籍圖謄本即明（見本院卷第85頁、
    11 1頁）。又被告甲○○、戊○○○、乙○○既陳明願依應
    有部分比例維持共有在卷（見本院卷第150 、15 1頁），是
    由其等就分得之土地按應有部分維持共有，亦符合其等之意
    願，且無礙於系爭土地之利用經濟。
  3.再者，原告所有上開建物坐落於如附圖一所示334-A014部分
    ，雖屬被告丙○○分得部分，惟被告丙○○既已同意，即無
    所窒礙。所餘應加深究者，厥為系爭土地上就有無供兩造及
    不特定人通行之既成道路存在？
  (1)按既成道路成立公用地役關係，首須為不特定之公眾通行所
    必要，而非僅為通行之便利或省時；其次，於公眾通行之初
    ，土地所有權人並無阻止之情事；其三，須經歷之年代久遠
    而未曾中斷，所謂年代久遠雖不必限定其期間，但仍應以時
    日長久，一般人無復記憶其確實之起始，僅能知其梗概（例
    如始於日據時期、八七水災等）為必要，此有司法院釋字第
    400 號解釋理由書可資參照。查：系爭土地如附圖一所示33
    4-A015部分之土地上，固有長約300 至400 公尺之道路1 條
    ，然該道路僅得經由兩造共有之另筆土地即同鄉○○段335
    地號通往其它馬路，亦即上述道路並無法經由毗鄰系爭土地
    之他人土地即同段305 地號土地通往其它道路，可見除系爭
    土地共有人外，其他人無法使用該道路，則該道路顯非供不
    特定之公眾通行，即與上開既成道路之成立要件不合。從而
    ，被告乙○○、甲○○及戊○○○主張該道路為既成道路，
    洵屬無據。又本院勘驗筆錄雖將之記載為既成道路（見本院
    卷第31頁、第132 頁）。然此僅屬誤植，並無改變該道路屬
    性之效力，附此敘明。
  (2)系爭土地如附圖一所示334 至334-A015等4 部分，均可經由
    兩造共有之上開335 地號土地通往馬路乙節，業如前述，參
    以兩造所不爭執之使用現況位置，原告及被告丙○○可使用
    335 地號土地對外聯通，原不須費事使用上開道路。是原告
    及被告丙○○陳稱上開道路僅被告乙○○、甲○○及戊○○○等人在使用等語，堪認屬實。
  (3)綜上，本院斟酌當事人之分割意願、系爭土地之使用現狀、
    土地格局之方整性、通行有無障礙、經濟效益等情狀，認依
    附圖一所示之分割方法，應為最適當、公允之方法，爰定其
    分割方法如主文第1 項所示。
  (三)末按法院裁判分割共有物，除應斟酌各共有人之利害關係，
    及共有物之性質外，尚應斟酌共有物之價格，倘共有人中有
    不能按其應有部分受分配，或所受分配之不動產，其價格不
    相當時，法院非不得命以金錢補償之，最高法院57年台上字
    第2117號著有判例可參。經查：
  1.系爭土地面積共6446.33 平方公尺土地，原告與被告丙○○
    之應有部分均為2350/7370 ；被告乙○○之應有部分為1335
    /7370 ；被告甲○○及戊○○○之應有部分各為6675/73700
    ，已如上述，是如依應有部分之比例，原告及被告丙○○各
    應分得之土地面積為2055.48 平方公尺（計算式：6446.33
    ×2350÷7370＝2055.48 ）；被告甲○○、戊○○○、乙○○應分得共有土地之面積為2335.37 平方公尺（計算式：64
    46.33 ×【6675+6675+13350 】÷73700 ＝2335.37 ）。惟
    依附圖一所示之分割方法，原告及被告丙○○分得之面積，
    較依應有部分比例計算可分得之面積，各多出196.37平方公
    尺（計算式：2251.85-2055.48 ＝196.37）；被告甲○○、
    戊○○○及乙○○應分得共有土地之面積，較依應有部分比
    例計算可分得之面積，減少392.74平方公尺（計算式：2335
    .37-663.39-1279.24＝392.74）。是以，其等即有不能按其
    應有部分受分配之情形，依上開說明，本院就兩造各人所應
    分得之部分，自非不得命以金錢互為補償之。
  2.又系爭土地之公告土地現值為每平方公尺為新台幣（下同）
    1,000 元，此有土地登記第一類謄本在卷可稽，而系爭土地
    位處高雄縣彌陀鄉，位置偏僻，地目為養，現況作為魚塭使
    用，並無具有特殊價值之情事，且各人分得部分均可經共有
    之另筆335 地號通行馬路，而無所得土地價值熟高熟低之問
    題，是以，本件金錢補償以政府徵收土地之補償標準即公告
    現值加4 成為之，應屬合理。依此計算，分得最大面積之原
    告及被告丙○○，其應分別找補被告乙○○、甲○○、戊○○○之金額即各為274,918 元（196.37㎡×1,400 元＝274,
    918 ）。又因被告乙○○、甲○○及戊○○○3 人之應有部
    分比例為2 ：1 ：1 （計算式：1335/7370 ：3375/73700：
    3375/73700），是以，上開找補金額亦應依其等之應有部分
    比例分配，則被告乙○○、甲○○、戊○○○受分配之金額
    分別為137,459 元、68,729元、68,729元（計算式：274,91
    8 ÷2 ＝137,459 ；274,918 ÷4 ＝68,729.5，元以下捨棄
    ）。另因被告甲○○、戊○○○受分配金額之計算，均以元
    以下捨棄，其結果將多出之1 元，因其價值甚微，如歸由被
    告乙○○得之，應無影響本件找補之公平性，是被告乙○○
    應受分配金額為137,460 元。從而，本件原告及被告丙○○
    應分別找補被告乙○○、甲○○、戊○○○之金額，各為13
    7,460 元、68,729元、68,729元。爰就兩造之應找補金額判
    決如主文第2 項所示。
五、另因共有物分割之事件涉訟，由敗訴當事人負擔顯失公平者
    ，法院得酌量情形，命勝訴之當事人負擔其一部，民事訴訟
    法第80條之1 定有明文。查系爭土地雖因兩造無法達成分割
    協議，原告因而提起訴訟，但原告及被告丙○○系爭土地之
    應有部分較多，故依上開規定，本院認此部分訴訟費用應由
    兩造依如主文第2 項比例負擔。
六、訴訟費用負擔之依據：民事訴訟法第80條之1 、第85條第1
    項。
中    華    民    國    99    年    10    月    26    日
                  民事第一庭  法    官張茹棻
以上正本係照原本作成。
如對本判決上訴，須於判決送達後20日內向本院提出上訴狀。如
委任律師提起上訴者，應一併繳納上訴審裁判費。
中    華    民    國    99    年    10    月    26    日
                              書 記 官林瑞標

司法院資訊處製作；財團法人民間司法改革基金會備份。
